【裁判字號】    88,訴,2315
【裁判日期】    890329
【裁判案由】    偽造文書
【裁判全文】
臺灣臺中地方法院刑事判決                        八十八年度訴字第二三一五號
    公  訴  人  臺灣臺中地方法院檢察署檢察官
    被      告  戊○○
右列被告因偽造文書案件，經檢察官提起公訴（八十八年度偵字第二二七七０號），
本院判決如左：
    主  文
戊○○行使偽造私文書，足以生損害於他人，處有期徒刑肆月，緩刑參年。
於民國八十七年十二月二十五日在標單上偽造「庚○○」之署押壹枚沒收之。
    事  實
一、戊○○於民國八十七年八月二十五日自任會首，召集每會新台幣（下同）二萬元
    之民間互助會，期間自上開日期起至八十九年四月二十五日止，會員連同會首共
    二十一會，約定每月二十五日晚上八時許，在戊○○位於台中縣東勢鎮○○街四
    五０號住處開標，並採外標方式進行標會。戊○○明知其胞弟庚○○不欲參加該
    互助會，仍於八十七年八月二十五日召集上開民間互助會時，未得庚○○之同意
    ，亦未告知其他會員，即將庚○○列名於互助會會單中。嗣該會於八十七年九月
    二十五日、同年十月二十五日、同年十一月二十五日，由會員甲○○、黃丙霖（
    即丙○○）及乙○○分別以一萬零五百元、八千五百元及九千七百元之利息得標
    。戊○○因經濟情況不佳，竟意圖為自己不法之所有，於八十七年（起訴書誤載
    為八十八年）十二月二十五日在上址開標時，偽簽庚○○之姓名及列出標息為七
    千元於標單之私文書上，後又持上開偽造之標單參與該次投標，並因此抽籤得標
    ，戊○○隨即向丁○○等尚未標得會款之活會會員詐稱該次係由庚○○標得會款
    ，使丁○○等活會會員陷於錯誤而交付該期之會款予戊○○，足以生損害於丁○○等活會會員及庚○○本人。嗣戊○○於收取該次會款後，即以所標利息太高為
    由宣布停標，丁○○按戊○○所提供之互助會員名單，打電話向庚○○等人查詢
    ，經庚○○陳明並未加入上開民間互助會，丁○○始知受騙。
二、案經被害人丁○○訴由臺灣臺中地方法院檢察署檢察官偵查起訴。
    理  由
一、訊據被告戊○○固坦承未經其弟庚○○之同意即以其名義列入該互助會，並在八
    十七年十二月二十五日之標單上寫下庚○○之姓名及金額以參加競標而抽籤得標
    等情，惟矢口否認有何偽造文書及詐欺等犯行，先辯稱：伊有邀庚○○加入該互
    助會，然庚○○沒有答應，因標單已先印好送出去而無法更改，所以庚○○之會
    只好由伊頂下來，其他會員都知道此事云云，嗣後又翻異前詞改稱：得標當天有
    向其他會員說是伊與伊弟弟庚○○合夥一會，一人各出一萬元云云。惟查右揭事
    實，業經告訴人丁○○於偵、審中指述綦詳，並經證人即被冒標之庚○○於偵查
    中證稱：戊○○有與伊談及參加該互助會之事，但因伊經濟上有困難，所以並沒
    有答應參加該會等語屬實，且有互助會會單影本一份在卷足稽。再參以證人即該
    互助會之會員辛○○、丙○○及劉家瑄（原名己○○）三人於本院審理時均證稱
    ：並不知道互助單上之會員庚○○係被告之弟弟，也不認識他，亦均不知被告頂
    下庚○○之會乙節等語，由上足證被告辯稱：其他會員知道伊頂下庚○○之會或
    知道伊與庚○○合夥一會云云，乃屬事後卸責之詞，委不足採。從而，被告既明
    知庚○○不同意加入該互助會，竟仍以其名義列入互助會會單，並偽造以庚○○
    為名義之標單得標，又向尚未標得會款之活會會員詐稱該次係由庚○○標得會款
    ，使活會會員陷於錯誤而交付該期之會款，自足以生損害於活會會員及庚○○本
    人，且有為自己不法所有之意圖甚明。是本件事證明確，被告之犯行堪以認定。
二、按民間互助會之標單，通常僅填寫一定之金額及姓名，如單純自該記載內容上之
    形式觀之，殊無法瞭解其為何種用意之證明，惟依民間互助會之習慣及特約，此
    足以表示某會員欲以一定之金額標取該次投標用意之證明，故標單依刑法第二百
    二十條第一項之規定，應以文書論，因此本件被告戊○○偽造標單，應認係偽造
    刑法第二百二十條第一項以文書論之私文書，並足以生損害於被冒名之庚○○之
    權益及互助會活會成員對該互助會運作是否正確之判斷與信賴，嗣被告將該標單
    提示於其他到場之互助會成員，並據該標單之內容主張收取會款之意思，向活會
    會員詐得該期會款。核被告上開所為，係犯刑法第二百十六條、第二百十條之行
    使偽造私文書罪及第三百三十九條第一項之詐欺取財罪。被告偽造署押之行為係
    偽造私文書之部分行為，不另論罪。其偽造文書後復持以行使，偽造之低度行為
    應為行使之高度行為所吸收，應論以行使偽造私文書罪。又被告以一冒標行為，
    同時向該互助會活會會員詐得會款，係一行為而觸犯數同種罪名，屬同種想競合
    犯，依刑法第五十五條規定，從同一之罪處斷。被告所犯上開二罪間，有方法結
    果之牽連關係，為牽連犯，應依刑法第五十五條規定，從一重之行使偽造私文書
    罪處斷。爰審酌被告因一時失慮致觸法網，惟事後深知悔悟，已與告訴人達成和
    解（有和解書一份在卷可憑）及其犯後態度尚稱良好等一切情狀，量處如主文所
    示之刑，以資懲儆。末查被告未曾受有期徒刑以上刑之宣告，有本院被告全國前
    案紀錄表乙份在卷可按，被告於本院審理時已與告訴人達成民事和解，足認知所
    悔悟，其經此教訓後，當知警惕而無再犯之虞，本院綜核各情，認所宣告之刑以
    暫不執行為適當，併予宣告緩刑三年，以啟自新。於八十七年十二月二十五日在
    標單上偽造「庚○○」之署押一枚，不問屬於犯人與否，應依刑法第二百十九條
    之規定，宣告沒收之。
三、公訴意旨另以：被告戊○○於八十七年八月二十五日召集互助會時，虛構會員甲○○、黃丙霖之名單，佯向丁○○招攬上開民間互助會，並於同年九月二十五日
    、十月二十五日，偽造甲○○、黃丙霖之標單，分別以一萬零五百元、八千五百
    元之利息冒標，詐取丁○○等其他活會會員之互助會款，因認被告另涉行使偽造
    私文書及詐欺罪嫌。按犯罪事實應依證據認定之，無證據不得推定其犯罪事實。
    刑事訴訟法第一百五十四條定有明文。又認定不利於被告之事實，須依積極證據
    ，苟積極證據不足為不利於被告事實之認定時，即應為有利於被告之認定，更不
    必有何有利之證據，最高法院三十年度上字第八一六號判例可資參照。另告訴人
    之告訴，係以使被告受刑事訴追為目的，是其陳述是否與事實相符，仍應調查其
    他證據以資審認，最高法院五十二年台上字第一三００號亦著有判例可按。本件
    公訴人認被告涉有上開犯行，無非係以告訴人丁○○之指述為其主要論據，惟訊
    據被告則堅詞否認其有上開犯行，辯稱：甲○○、黃丙霖確實均有參加該互助會
    ，甲○○係會員辛○○介紹的，但他只經由辛○○交過一期會款，於第一次得標
    後就跑掉了；黃丙霖原名是丙○○，他各以黃丙霖及丙○○之名參加一會，並以
    黃丙霖之名得標一次，熟悉的人都知道此事等語。經查甲○○確有其人，也確實
    透過辛○○之介紹而參加該互助會乙節，業據證人即互助會會員辛○○及丙○○
    於偵、審時證述明確，且有甲○○之戶籍答覆表資料一份附卷足考，雖上開二位
    證人就甲○○本人於八十七年九月二十五日開標當天是否曾到現場參與投標乙節
    ，證人辛○○證稱：甲○○本人未到場，是他本人寫的標單，放在信封袋內，委
    託伊當天去標而得標等語，與證人丙○○證稱：甲○○本人有親自去標而得標等
    語不符，然按互助會每次開標時，均會有多數會員到場參與投標或觀看，證人自
    無法詳實記住每次曾到現場參與投標之人，且案發迄今已有年餘，人之記憶力有
    限，尚難就投標細節有所詳細回憶，是證人等就該部分之陳述，縱有出入，乃人
    情之常，惟該證人等所述甲○○係親自書寫標單並放在信封內投標而得標之情，
    則互相吻合，是其等所為有利於被告之證詞，尚堪採信。又互助會會單上之黃丙
    霖即是丙○○，且各以黃丙霖及丙○○之名義參加該互助會一會，並以黃丙霖之
    名得標一次乙節，有互助會會單影本一份在卷可憑，並據證人即丙○○本人及辛○○於本院審理時證述屬實，又經證人即互助會會員劉家瑄（原名己○○）於本
    院審理時證述：知道黃丙霖有參加該互助會，並到場得標過，另伊曾聽說丙○○
    有改過名字等語無誤，足認丙○○確實有以黃丙霖之名參加該互助會，並親自得
    標一次屬實。綜上所述，被告應無公訴人所指之上開犯行，自不能僅以告訴人之
    片面指述，即遽認被告涉有該等犯行。此外，復查無其他積極證據足資認定被告
    有前開行使偽造私文書及詐欺之犯行，原應為無罪之諭知，惟公訴意旨認此部分
    與前開有罪部分有連續犯之裁判上一罪關係，故不另為無罪之諭知，附此敘明。
據上論斷，應依刑事訴訟法第二百九十九條第一項前段、刑法第二百十條、第二百十
六條、第二百二十條第一項、第三百三十九條第一項、第五十五條、第七十四條第一
款、第二百十九條，罰金罰鍰提高標準條例第一條前段，判決如主文。
中      華      民      國      八十九      年      三    月  二十九    日
                                  臺灣臺中地方法院刑事第六庭
                                          法  官  張  靜  琪
右正本證明與原本無異。
如不服本判決，應於判決送達後十日內，向本院提出上訴狀。
                                          書記官
中      華      民      國      八十九      年      三    月    三十    日
附錄論罪科刑法條
刑法第二百十條
偽造、變造私文書，足以生損害於公眾或他人者，處五年以下有期徒刑。
刑法第二百十六條
行使第二百十條至第二百十五條之文書者，依偽造、變造文書或登載不實事項或使登
載不實事項之規定處斷。
刑法第三百三十九條
意圖為自己或第三人不法之所有，以詐術使人將本人或第三人之物交付者，處五年以
下有期徒刑、拘役或科或併科一千元以下罰金。
以前項方法得財產上不法之利益或使第三人得之者，亦同。
前二項之未遂犯罰之。


司法院資訊處製作；財團法人民間司法改革基金會備份。
